臺灣高等法院臺中分院刑事判決
111年度金上訴字第317號
上  訴  人  
即  被  告  楊毅聖



上列上訴人即被告因加重詐欺等案件，不服臺灣臺中地方法院11
0年度金訴字第536號中華民國110年12月2日第一審刑事判決（起
訴案號：臺灣臺中地方檢察署109年度偵字第38231號），提起上
訴，本院判決如下：
    主  文
上訴駁回。
    事  實
一、丙○○（原名楊袼豐）基於參與犯罪組織之犯意，於民國109
    年12月初某日（起訴書誤載為10月9日），加入數名姓名年
    籍均不詳而通訊軟體「微信」暱稱「08957」、「王子麵」
    、「美麗總裁」、「（紅色圓形圖案）」等成年人士以實施
    詐術為手段，所組成具有持續性、牟利性之有結構性的詐欺
    集團犯罪組織（下稱本案詐欺集團），擔任該集團中向受騙
    民眾收取裝有受騙款項的包裹之車手工作，並約定成功領取
    受騙民眾所交付裝有現金之包裹，除可獲得新臺幣（下同）
    2,000元之報酬外，本案詐欺集團並會補貼丙○○前往領取包
    裹所支出之車資、膳食費用與其他雜費支出。本案詐欺集團
    於丙○○加入之前，即已於109年12月9日，以附表二所示之方
    式，向乙○○詐得現金41萬元與金融卡2張（詳如附表二所載
    ），丙○○加入本案詐欺集團後，與「08957」、「王子麵」
    、「美麗總裁」、「（紅色圓形圖案）」、本案詐欺集團其
    他姓名年籍均不詳之成年成員，共同基於意圖為自己不法之
    所有，三人以上冒用公務員名義詐欺取財，以及掩飾、隱匿
    特定犯罪所得去向、所在之犯意聯絡，由本案詐欺集團姓名
    年籍均不詳之成員二名，分別假冒「王志成科長」、「黃敏
    昌檢察官」，依序於109年12月10日上午10時30分、同日上
    午10時35分許，撥打電話向乙○○佯稱：因乙○○涉嫌洗錢刑案
    ，需將帳戶內款項領出並交付予檢察官指派之替代役男保管
    云云，致使乙○○誤信為真，而陷於錯誤，聽從指示於同日上
    午11時3分許，自乙○○在國泰世華商業銀行所申辦帳戶（帳
    號：000000000000號）提領現金35萬元，將之裝入紙袋內，
    攜至臺中市○○區○○路0段000號之婦華診所附近。而丙○○則依
    本案詐欺集團成員透過微信群組「P1台中05」下達的指示，
    於同日約中午12時30分許，前往婦華診所附近與乙○○會面，
    收受乙○○所交付裝有現金35萬元之紙袋1個，本案詐欺集團
    因而向乙○○詐得35萬元得逞。丙○○取得乙○○所交付之上開紙
    袋，旋即搭乘計程車至臺中高鐵站，搭乘高鐵至臺北，再搭
    乘計程車至臺北市信義路的某麥當勞，依指示進入麥當勞的
    某間廁所，將其收受裝有現金的紙袋放置在該廁所的置物檯
    上後，即行離開，供本案詐欺集團其他不詳成員自行進入廁
    所取走該紙袋，以此方式掩飾、隱匿前述詐欺犯罪所得之去
    向及所在，丙○○事後並取得領取該裝有現金之紙袋包裹之報
    酬2,000元，以及補貼其車資、食膳與其他開支的津貼5,314
    元。嗣因本案詐欺集團成員接續於109年12月14日上午，再
    次假冒「王志成科長」名義，撥打電話向乙○○佯稱：需再行
    交付價值60萬元黃金或等價現金作為擔保，否則將至其住處
    進行搜索等語，然因乙○○此前已察覺有異而報警處理，依照
    警方指示假意配合，向本案詐欺集團成員表示已籌措40萬元
    現金，並於同日上午10時45分，在臺中市北屯區中清路2段3
    99巷口，將警方所準備裝有假現金之提袋交予經本案詐欺集
    團指派前往收款之丙○○，丙○○旋即為警當場逮捕，並扣得現
    金8,800元與附表一所示手機1支，始獲上情。
二、案經乙○○訴由臺中市政府警察局第五分局報告臺灣臺中地方
    檢察署檢察官偵查起訴。　　
    理  由
一、證據能力：
  ㈠以下援引上訴人即被告丙○○之自白，因非出於強暴、脅迫
    、利誘、詐欺、疲勞訊問或其他不正方法所取得，且被告於
    原審亦未爭執其陳述之任意性（見原審卷第153頁），又有
    其他事證足以補強被告之自白確屬真實可信，依刑事訴訟法
    第156 條第1 項之規定，應有證據能力。
  ㈡按被告以外之人（包括證人、鑑定人、告訴人、被害人及共
    同被告等）於審判外之陳述，雖不符刑事訴訟法第159條之1
    至之4等四條之規定，然經當事人於審判程序同意作為證據
    ，法院審酌該言詞陳述或書面陳述作成時之情況，認為適當
    者，亦得為證據；當事人、代理人或辯護人於法院調查證據
    時，知有刑事訴訟法第159條第1項不得為證據之情形，而未
    於言詞辯論終結前聲明異議者，視為有前項之同意，同法第
    15 9條之5定有明文。立法意旨在於傳聞證據未經當事人之
    反對詰問予以核實，原則上先予排除。惟若當事人已放棄反
    對詰問權，於審判程序中表明同意該等傳聞證據可作為證據
    ；或於言詞辯論終結前未聲明異議，基於尊重當事人對傳聞
    證據之處分權，及證據資料愈豐富，愈有助於真實發見之理
    念，且強化言詞辯論主義，使訴訟程序得以順暢進行，上開
    傳聞證據應均具有證據能力，不以未具備刑事訴訟法第159
    條之1至第159條之4所定情形為限（最高法院104年度第3次
    刑事庭會議決議參照）。查本件以下所引用之被告以外之人
    於審判外之供述證據，因被告於原審審判期日並未聲明異議
    （見原審卷第148頁至第153頁），亦未於本院審判期日到庭
    而聲明異議（見本院卷第79頁至第83頁），本院審酌上開供
    述證據資料製作時之情況，並無不當取供及證明力明顯過低
    之瑕疵，認以之作為證據應屬適當，揆諸前開規定，應認均
    具證據能力。
  ㈢至於本院以下援引之其餘非供述證據資料，因與犯罪事實具
    有關聯性，且為執法人員依法所取得，並無不得作為證據之
    事由，且檢察官與被告於原審及本院審理期間對該等資料之
    證據能力，亦均未爭執，且其中關於刑事訴訟法第164 條第
    2 項規定，證物如為文書部分，係屬證物範圍。該等可為證
    據之文書，已經依法踐行調查證據之程序，即提示或告以要
    旨，自具有證據能力，併此敘明。
  ㈣復按組織犯罪防制條例第12條第1項中段規定：「訊問證人之
    筆錄，以在檢察官或法官面前作成，並經踐行刑事訴訟法所
    定訊問證人之程序者為限，始得採為證據。」本案關於證人
    即告訴人乙○○之警詢筆錄，既非在檢察官或法官面前作成，
    依上述規定，自不得作為認定被告涉犯組織犯罪防制條例罪
    名之事證，是本院下述所引前述證人之警詢筆錄僅於被告所
    犯加重詐欺取財、洗錢部分具證據能力，於認定被告違反組
    織犯罪防制條例罪名時，則無證據能力，應予釐清說明。
二、認定犯罪事實所憑證據與理由：
  ㈠訊據被告對於上揭參與犯罪組織、加重詐欺取財與洗錢等犯
    罪事實，於偵查及原審中，均坦承不諱（見偵查卷第229頁
    、原審卷第140頁、第154頁至第155頁），並有警員職務報
    告、內政部警政署反詐騙諮詢專線紀錄表、乙○○國泰世華帳
    戶存摺封面及內頁交易明細影本、交易明細查詢、臺中市政
    府警察局第五分局水湳派出所受理刑事案件報案三聯單、受
    理各類案件紀錄表、臺中市政府警察局第五分局搜索扣押筆
    錄、扣押物品目錄表、扣押物品收據、扣押物品清單、109
    年12月10日及12月14日路口監視器畫面擷取照片、監視器畫
    面擷取照片、逮捕被告之現場照片、扣案裝有假現金紙袋照
    片、扣案物照片、乙○○提供其與詐欺集團通聯紀錄、被告手
    機通話記錄截圖及通訊軟體微信群組暱稱「P1台中05」等訊
    息截圖附卷可稽（見偵查卷第27頁至第28頁、第53頁至第54
    頁、第57頁至第59頁、第65頁至第67頁、第77頁至第87頁、
    第117頁至第203頁、第263頁、第269頁至第271頁），以及
    被告所有而供本案犯罪所用如附表一所示手機1支扣案可憑
    。
　㈡另被告所犯上揭加重詐欺取財與洗錢之犯行，尚有證人即告
    訴人於警詢所為有關其受騙經過之證述內容（見偵查卷第35
    頁至第46頁），可資補強。
  ㈢綜上所述，足認被告前揭自白核與事實相符。從而，本案事
    證明確，被告上揭參與犯罪組織、共同加重詐欺取財、共同
    洗錢等犯行，均堪認定，應依法論科。 　
三、論罪科刑：
  ㈠依被告於偵查中供稱：本案詐欺集團在通訊軟體有成立「P1
    台中05」的微信群組，群組內有多名成員會與我聯繫有關向
    被害人收款的事情等語（見偵查卷第228頁至第229頁），以
    及被告手機畫面截圖，顯示微信群組「P1台中05」的成員計
    有6人，其中「08957」、「王子麵」、「美麗總裁」、「（
    紅色圓形圖案）」均曾與被告聯繫與本案犯罪有關事宜（見
    偵查卷第193頁至第203頁），以及告訴人證述撥打電話向其
    施用詐術者至少有假冒「王志成科長」與「黃敏昌檢察官」
    等2人，足認被告加入之本案詐欺集團，其集團成員顯有3 
    人以上，且集團具有內部分工結構，並係以獲取犯罪不法利
    益為目的而具有牟利性，犯罪行為並持續相當的時間而具有
    持續性，自屬3 人以上以實施詐術為手段所組成具有持續性
    及牟利性之有結構性組織。又刑法第339 條之4 第1 項之加
    重詐欺取財罪，法定本刑為1 年以上7 年以下有期徒刑之罪
    ，屬洗錢防制法第3 條第1 款所規定之特定犯罪。是核被告
    所為，係犯組織犯罪防制條例第3 條第1 項後段之參與犯罪
    組織罪、刑法第339條之4第1項第1款、第2款之三人以上共
    同冒用公務員名義詐欺取財罪、洗錢防制法第14條第1項之
    洗錢罪。
　㈡被告夥同本案詐欺集團其他成員冒用公務員名義向告訴人詐
    欺取財，所為雖亦該當刑法第158條第1項之僭行公務員職權
    罪，然刑法業已增訂第339條之4第1款之冒用政府機關或公
    務員名義詐欺取財罪，該條文係將僭行公務員職權與詐欺兩
    個獨立之罪名相結合成一新罪名，而加重其刑罰，此種結合
    型態之犯罪，自較單一刑法第158條第1項之僭行公務員職權
    罪之犯罪情節為重，且法定刑亦較重，依「全部法優於一部
    法之原則」，應優先適用刑法第339條之4第1項第1款處斷（
    最高法院79年臺上字第4769號著有判例可資參照）。是被告
    就「事實」所為三人以上共同冒用公務員名義詐欺取財之
    行為，毋庸另論以刑法第158條第1項之僭行公務員職權罪，
    附此敘明。
　㈢被告就上揭加重詐欺取財與洗錢等犯行，與「08957」、「王
    子麵」、「美麗總裁」、「（紅色圓形圖案）」、本案詐欺
    集團其他姓名年籍均不詳之成年成員之間，具有犯意聯絡與
    行為分擔，應論以共同正犯。
　㈣按行為人於參與犯罪組織之繼續中，先後加重詐欺數人財物
    ，因行為人僅為一參與組織行為，侵害一社會法益，應僅就
    首次犯行論以參與犯罪組織罪及加重詐欺罪之想像競合犯，
    而其後之犯行，乃為其參與組織之繼續行為，為避免重複評
    價，當無從將一參與犯罪組織行為割裂再另論一參與犯罪組
    織罪，而與其後所犯加重詐欺罪從一重論處之餘地（最高法
    院108年度臺上字第783號刑事判決意旨參照）。被告自參與
    本案詐欺集團所犯之參與犯罪組織罪，與其後來所實施「事
    實」欄所載之首次加重詐欺取財與洗錢行為，具有局部之
    同一性，得認與一行為觸犯數罪名之要件相符，應依想像競
    合犯之規定，從一重之加重詐欺取財罪處斷。
四、原審認被告之犯行，罪證明確，適用組織犯罪防制條例第3
    條第1項後段、洗錢防制法第14條第1項、刑法第11條、第28
    條、第339條之4第1項第1款、第2款、第55條、第38條第2項
    、第38條之1第1項前段、第3項、刑法施行法第1條之1第1項
    等規定，審酌邇來電話詐欺集團橫行，因利用進步傳輸科技
    之故，偵查此類犯罪困難，一般人縱未受騙，亦頗受騷擾，
    被告年盛力強，具有勞動能力，竟不思以正當途徑獲取所需
    ，所為惡性非輕，應予嚴重非難；惟考量被告犯後終能坦認
    犯行之態度，雖稱有調解意願，但未能與告訴人在原審達成
    調解，以賠償告訴人損失，告訴人希望法院從重量刑之意見
    ，有原審簡式審判筆錄、調解結果報告書、公務電話紀錄可
    參（見原審卷第156頁、第167頁至第173頁）；告訴人所受
    損失金額多寡；兼衡被告自陳高中畢業，擔任送貨司機，月
    收27,000元至28,000元，有3名未成年子女，不用扶養父母
    （見原審卷第156頁）等一切情狀，量處被告有期徒刑1年4
    月。並說明：⑴扣案如附表一所示手機1支（含SIM卡1張），
    為被告所有，且供被告持以與本案詐欺集團成員聯繫使用，
    業據被告供稱：犯案的手機是我自己買的，手機是用來跟微
    信群組「P1台中05」的成員聯繫使用等語在卷（見偵查卷第
    32頁、原審卷第153頁），並有被告手機通話記錄截圖及通
    訊軟體微信群組暱稱「P1台中05」等訊息截圖附卷可憑（見
    偵查卷第269頁至第271頁），堪認係供本案犯罪所用，自應
    宣告沒收。⑵依被告於原審中供稱：報酬的部分有領包裹（
    指受騙民眾交付裝有現金的包裹）就是拿到2,000元，雜費
    另外算，實際是以我星期五跟美麗總裁回報的明細計算的金
    額為主，報酬及雜費我都有拿到，109年12月14日的部分沒
    有拿到報酬，109年12月12日匯入我台新銀行帳戶之6,300元
    是109年12月11日之報酬，與本案無關等語（見原審卷第140
    頁、第152頁）。查109年12月10日為星期四，是參照扣案如
    附表一所示被告手機內與「美麗總裁」之對話內容（見偵查
    卷第201頁），被告於星期五所回報之雜費應即為前一日即1
    09年12月10日之雜費支出，總計為5,314元（計算式：出門3
    25+到高鐵540+到點525+到高鐵415+斷點370+到點465+斷點3
    25+到高鐵710+斷點265+斷點290+回家735+蛋餅40+奶茶35+
    奶茶35+蛋餅40+煙100+咖啡99=5314，詳見偵查卷第201頁）
    ，此雜費加計前述2,000元之報酬，即為被告就本案犯行之
    犯罪所得7,314元（計算式：5,314+2,000=7,314），該部分
    犯罪所得未扣案，亦尚未返還予告訴人，自應依刑法第38條
    之1第1項前段、第3項規定宣告沒收，併諭知於全部或一部
    不能沒收或不宜執行沒收時，追徵其價額。⑶至被告所收取
    告訴人轉交之其餘詐欺贓款，既已由被告再轉交於詐欺集團
    上手加以取得，並無積極證據證明被告為其餘贓款之最終持
    有者，爰不予宣告沒收或追徵之諭知。另被告為警查獲時身
    上所扣得之8,800元，被告否認與本案犯行有關（見原審卷
    第153頁），而難認該扣案現金為被告本案犯罪所得，無法
    逕予宣告沒收，惟執行檢察官於日後執行被告前開未扣案之
    犯罪所得沒收及「追徵」時，得就此部分扣案之等值現金為
    「追徵」。另扣案如附表一所示被告手機內與「王子麵」之
    對話，由「王子麵」所張貼匯款6,300元之台新銀行交易明
    細（見偵查卷第199頁），雖該匯入帳戶經查為被告所有，
    有台新國際商業銀行110年7月22日台新作文字第11018288號
    函附帳號00000000000000號之開戶資料可佐（見原審卷第37
    頁至第39頁），然被告既稱此部分為109年12月11日之報酬
    ，與本案無關，按照卷證資料及時間序判斷，亦難認定此部
    分款項係本案相關報酬或雜費，依罪疑唯輕原則，即尚難就
    此部分款項宣告沒收，附此敘明。核其採證、認事與用法，
    均無違誤或不當，量刑亦屬適當，未違比例、公平或罪刑相
    當等原則，應予維持。被告以其有意願與告訴人洽談和解並
    賠償告訴人為由，主張原判決量刑過輕，而提起上訴，因被
    告實際上迄今並未賠償告訴人分毫，故其前揭主張，並無可
    採，被告所提之上訴，為無理由，應予駁回。至於洗錢防制
    法第18條雖規定：「犯第14條之罪，其所移轉、變更、掩飾
    、隱匿、收受、取得、持有、使用之財物或財產上利益，沒
    收之」，惟考量被告僅係擔任向告訴人收受告訴人受騙交出
    的詐欺贓款轉交上手之車手，聽命於管理階層之指揮命令，
    屬於本案詐欺集團組織的邊緣角色，且被告收受裝有35萬元
    現金的紙袋，其已依指示將全數轉交其他成員，而被告因本
    案獲得的報酬僅7,314元，若按告訴人交付的金額即35萬元
    ，對被告諭知沒收與追徵，顯有違比例而屬過苛，本院審酌
    被告的犯案情節非重、家庭經濟狀況非佳等情形，依刑法第
    38條之2 第2 項規定，認無宣告沒收與追徵之必要，雖與原
    判決認定本案並無洗錢防制法第18條適用之理由不同，但因
    結論一致，而不影響判決結果，附此敘明。
五、被告經合法傳喚無正當理由不到庭，爰不待其陳述逕行判決
    。　　
據上論斷，應依刑事訴訟法第371條、第368條，判決如主文。
本案經檢察官謝志遠提起公訴，檢察官甲○○到庭執行職務。　
中　　華　　民　　國　　111 　年　　4 　　月　　26　　日
        　　刑事第一庭    審判長法　官  江  德  千
　　　　　　　　　　　　　　    法　官  簡  源  希
　　　　　　 　　　　　 　　　  法　官  高  增  泓   
　　　　　　　　　　　　　　　                        
以上正本證明與原本無異。     
如不服本判決應於收受送達後20日內向本院提出上訴書狀，其未
敘述上訴理由者，並得於提起上訴後20日內向本院補提理由書（
均須按他造當事人之人數附繕本）「切勿逕送上級法院」。因疫
情而遲誤不變期間，得向法院聲請回復原狀。

                                書記官  黃  美  珍
　　　　　　　　　　　　　　　　
中　　華　　民　　國　　111 　年　　4 　　月　　26　　日

附錄本判決論罪科刑法條全文：
組織犯罪防制條例第3條
發起、主持、操縱或指揮犯罪組織者，處 3 年以上 10 年以下
有期徒刑，得併科新臺幣 1 億元以下罰金；參與者，處 6 月以
上 5 年以下有期徒刑，得併科新臺幣 1 千萬元以下罰金。但參
與情節輕微者，得減輕或免除其刑。
具公務員或經選舉產生之公職人員之身分，犯前項之罪者，加重
其刑至二分之一。
犯第1項之罪者，應於刑之執行前，令入勞動場所，強制工作，
其期間為3年。
前項之強制工作，準用刑法第90條第2項但書、第3項及第98條第
2項、第3項規定。
以言語、舉動、文字或其他方法，明示或暗示其為犯罪組織之成
員，或與犯罪組織或其成員有關聯，而要求他人為下列行為之一
者，處3年以下有期徒刑，得併科新臺幣300萬元以下罰金：
  一、出售財產、商業組織之出資或股份或放棄經營權。
  二、配合辦理都市更新重建之處理程序。
  三、購買商品或支付勞務報酬。
  四、履行債務或接受債務協商之內容。
前項犯罪組織，不以現存者為必要。
以第5項之行為，使人行 無義務之事或妨害其行使權利者，亦同
。
第5項、第7項之未遂犯罰之。

刑法第339條之4
犯第339條詐欺罪而有下列情形之一者，處1年以上7年以下有期
徒刑，得併科1百萬元以下罰金：
一、冒用政府機關或公務員名義犯之。
二、三人以上共同犯之。
三、以廣播電視、電子通訊、網際網路或其他媒體等傳播工具，
    對公眾散佈而犯之。
前項之未遂犯罰之。

洗錢防制法第2條
本法所稱洗錢，指下列行為：
一、意圖掩飾或隱匿特定犯罪所得來源，或使他人逃避刑事追訴
    ，而移轉或變更特定犯罪所得。
二、掩飾或隱匿特定犯罪所得之本質、來源、去向、所在、所有
    權、處分權或其他權益者。
三、收受、持有或使用他人之特定犯罪所得。

洗錢防制法第14條
有第二條各款所列洗錢行為者，處7年以下有期徒刑，併科新臺
幣5百萬元以下罰金。
前項之未遂犯罰之。
前二項情形，不得科以超過其特定犯罪所定最重本刑之刑。
附表一
編號 名稱 1 IPHONEXR黑色手機1支〈含SIM卡1張，門號0000000000號〉 
附表二（民國／新臺幣）
詐欺集團成員於109年12月9日上午11時50分許，以未顯示來電之號碼撥打電話予乙○○，乙○○接聽後依照電話語音指示操作，轉接至自稱「中華電信客服人員女性」，該女性稱乙○○涉及欠費問題，要求乙○○直接在通話狀態中撥打110，電話即轉接至自稱任職新北市政府警察局偵二隊之「林文華警官」之人，乙○○依自稱「林文華警官」指示，撥打指定電話及分機後，電話由自稱「林文華警官」之人持續與乙○○聯繫，自稱「林文華警官」之人稱乙○○遭冒名申辦玉山銀行帳戶，並將電話轉接至自稱「王志成科長」之人，自稱「王志成科長」之人向乙○○表示其涉嫌洗錢，所申辦中國信託銀行帳戶已遭凍結，也詢問乙○○有無收到傳票，乙○○稱並未收到，即依照對方指示至臺中市○○區○○路0段000號統一超商萬寶門市接收傳真，乙○○收受傳真核對內容後，即按對方指示將文件銷毀，自稱「王志成科長」之人持續向乙○○說明涉嫌洗錢之案件內容，並將電話轉接至自稱「黃敏昌檢察官」之人，乙○○依照自稱「王志成科長」之人指示，向自稱「黃敏昌檢察官」之人要求請假，自稱「黃敏昌檢察官」之人接續詢問乙○○開立帳戶之行別、密碼、餘款等細節，後要求乙○○提領41萬元（原要求42萬元，協調後改為41萬元），連同乙○○名下2個帳戶之金融卡至指定地點一同交給替代役男。乙○○即於同日下午3時50分許，至水湳郵局帳戶提領41萬元，並將41萬元與乙○○名下中華郵政、國泰世華商業銀行金融卡一併放入自備提袋，並於同日下午4時5分攜往臺中市○○區○○路0段000號婦華診所。後一名男子（非本案被告）出現，將手持手機給乙○○接聽，該男子稱電話對方為長官，後由電話那頭自稱檢察官之人與乙○○通話，確認交付物品對象無誤，乙○○就依該自稱檢察官之人指示交付物品，交付後該男子遞給乙○○一份文件，乙○○返家後打開，即見標題為臺北地方法院地檢署監管科之公文。